【裁判字號】    96,訴,2290
【裁判日期】    971128
【裁判案由】    損害賠償
【裁判全文】
臺灣板橋地方法院民事判決              96年度訴字第2290號
原      告  乙○○
訴訟代理人  吳宜財律師
被      告  丙○○
            甲○○
上  一  人
訴訟代理人  陳志斌律師
上列當事人間請求損害賠償事件，經本院於民國97年11月4 日言
詞辯論終結，判決如下：
    主  文
原告之訴及假執行之聲請均駁回。
訴訟費用由原告負擔。
    事實及理由
一、被告丙○○經合法通知，未於言詞辯論期日到場，核無民事
    訴訟法第386 條所列各款情形，爰依原告之聲請，由其一造
    辯論而為判決。
二、原告起訴主張：
（一）緣原告於民國96年5 月間經訴外人李宗哲介紹由被告丙○
      ○設立之龍之泰室內設計有限公司（以下簡稱：龍之泰公
      司）承攬原告所有坐落臺北縣汐止市○○街474 巷14號5
      樓之天花板漏水及其頂樓加蓋之牆壁壁癌工程，被告丙○
      ○約於同年6 月間完成系爭工程，原告並已給付工程款。
      而被告丙○○於系爭工程施作期間知悉原告向訴外人臺北
      市第九信用合作社借貸新臺幣（下同）93萬元欲作為參與
      法拍屋之自備款，詎法院屆期因故停拍，被告丙○○即佯
      稱其當時有很多工程正在施工中，每筆工程至少可賺20%
      ，原告若投資其龍之泰公司，保證1 年即可還本，且隨時
      可退股。被告丙○○復於96年7 月1 日提示其自稱係龍之
      泰公司與第三人簽立之工程合約書2 份，令原告堅信其所
      言非虛，遂陷於錯誤而投資100 萬元，其中93萬元即以上
      開支票支付，有被告丙○○為受款人文義之支票為憑，另
      原告自郵局分別提領4 萬元及2 萬元，再加上自有現金1
      萬元，合計100 萬元交付被告丙○○。
（二）查被告丙○○於受領原告交付之100 萬元後即避不見面，
      經原告查知被告丙○○佯稱原告投資龍之泰公司100 萬元
      股款，其竟於龍之泰公司之變更登記表上所列出資額欄下
      僅登載50萬元，甚且其餘股東如被告丙○○、被告甲○○
      及第三人林展福，實際上均無出資之事實，是上開龍之泰
      公司之變更登記表上所列關於被告丙○○、被告甲○○及
      第三人林展福之出資額各為50萬元，純屬虛偽。尤有甚者
      ，被告甲○○為與被告丙○○共同掩飾詐欺犯行，乃由被
      告甲○○在其職務上制作總分類帳為虛偽不實之登載，觀
      諸上開總分類帳所示，被告丙○○、甲○○顯係騙取原告
      100 萬元，供其等清償對第三人之債務，被告丙○○、甲
      ○○並違反公司法第15條規定，將龍之泰公司之資金貸與
      股東林展福。基此，原告前於96年8 月間即以口頭向被告
      丙○○、甲○○為退股之意思表示通知，被告丙○○、甲
      ○○同意簽發到期日為96年9 月30日支票支付原告，然並
      未履行，原告不得已乃於96年10月1 日發函請求被告丙○
      ○、甲○○退還100 萬元，然被告丙○○、甲○○仍拒不
      返還。
（三）按「因故意或過失，不法侵害他人之權利者，負損害賠償
      責任」、「數人共同不法侵害他人之權利者，連帶負損害
      賠償責任。造意人及幫助人視為共同行為人」、「無法律
      上之原因而受利益，致他人受損害者，應返還其利益。雖
      有法律上之原因，而其後已不存在者，亦同」，民法第18
      4 條第1 項前段、第185 條第1 項前段、第2 項、第179
      條分別定有明文。次按「民事上之共同侵權行為，與刑事
      上之共同正犯，其構成要件並不完全相同，共同侵權行為
      人間不以有意思聯絡為必要，數人因過失不法侵害他人之
      權利，苟各行為人之過失行為均為其所生損害之共同原因
      ，即所謂行為關連共同，亦足成立共同侵權行為」，最高
      法院66年例變字第1 號判例意旨參照。經查，被告甲○○
      既在96年1 月2 日起即受僱於龍之泰公司擔任財務及會計
      業務，且因職務上與業務上知悉龍之泰公司有資金缺口，
      而委由被告丙○○對外向原告詐欺出資入股100 萬元，復
      由被告甲○○對內在總分類帳為登載，從而，被告2 人顯
      係基於共同故意不法侵害原告之權利，洵堪認定，揆諸上
      開法律規定及判例意旨，自應由被告2 人負連帶損害賠償
      責任。
（四）聲明：1.被告丙○○、甲○○應連帶給付原告100 萬元，
      及自起訴狀繕本送達翌日起至清償日止，按年息5%計算之
      利息；2.原告願供擔保請准宣告假執行。
三、被告甲○○部分：
（一）緣龍之泰公司係於94年9 月13日經主管機關核准設立，原
      負責人為訴外人林展福、資本額200 萬元，嗣被告丙○○
      入股承受登記其中之100 萬元資本額，並於96年8 月7 日
      將其上開資本額中之50萬元由被告甲○○承受，訴外人林
      展福資本額中之50萬元則由原告承受。而龍之泰公司乃一
      般類似家族性之小公司，其登記股東資本額與實際出資額
      雖有不同，但屬時下社會常見之事，無關詐欺之手段。又
      原告以93萬元支票及現金7 萬元交予被告丙○○，該支票
      背面尚有「丙○○」領款入帳之簽名，其100 萬元入股之
      事乃書面有據，被告丙○○豈能以名義上登記50萬元來對
      抗原告。另參照兩造簽訂之龍之泰室內設計有限公司股東
      同意書，顯屬對於資本額200 萬元重作轉讓分配登記之同
      意書，並於96年8 月10日公司即向主管機關聲請「公司變
      更登記表」載明登記原告出資額為50萬元，自非被告丙○
      ○私下擅為。
（二）查被告甲○○原服務於服飾銷售業，後始考取建築製圖丙
      級技術士，並於96年1 月2 日進入龍之泰公司，被告甲○
      ○負責劃建築圖及打電腦文書，並未實際負責帳目，該總
      分類帳係由被告丙○○及訴外人林展福提供資料，由被告
      甲○○以電腦製作，再按月寄給各股東。而原告陳稱其從
      分類帳得知，被告等以其入股資金清償對第三人之債務，
      並將公司資金貸予另一股東林展福等情，然原告既指稱該
      分類帳虛偽記載不實，何以能從帳上所示得知上述事實，
      可見原告主張矛盾不實。又甲○○並非公司執行業務之董
      事，如真有違反公司法第15條規定情事，亦與被告甲○○
      無關，況被告丙○○及訴外人林展福始屬公司真正老闆，
      原告業自承係被告丙○○邀其入股，嗣原告聲明退股亦係
      向被告丙○○表明，被告甲○○未曾因入股或退股事宜與
      原告有所任何接觸洽商。另原告於96年6 月26日入股龍之
      泰公司，被告甲○○係遲至同年8 月7 日始登記為股東，
      顯見被告甲○○對原告入股乙事並無所悉。
（三）又原告指稱「甲○○在其職務上及業務上掌理之總分類帳
      所為登載，縱屬過失，亦與被告丙○○之行為間，均為原
      告所生損害共同原因，具行為關連共同」云云，惟查，被
      告甲○○製作公司總分類帳，縱有過失，亦與被告丙○○
      究有無詐欺原告入股或經營公司有無過失等並無關聯。況
      被告丙○○經營公司若有疏失，是否即屬過失侵權行為，
      亦仍有商榷餘地。
（四）聲明：1.原告之訴及其假執行之聲請均駁回；2.如受不利
      之判決，被告願供擔保請准宣告免予假執行。
四、被告丙○○未於言詞辯論期日到場，亦未提出書狀作何聲明
    或陳述。
五、原告主張被告丙○○自原告處收受投資龍之泰公司100 萬元
    股款後，竟於龍之泰公司之變更登記表上所列出資額欄下僅
    登載50萬元，且其餘股東如被告丙○○、被告甲○○及第三
    人林展福，實際上均無出資之事實，被告甲○○為與被告丙
    ○○共同掩飾詐欺犯行，乃由被告甲○○在其職務上制作總
    分類帳為虛偽不實之登載，觀諸總分類帳所示，被告丙○○
    、甲○○顯係騙取原告100 萬元，供其等清償對第三人之債
    務，被告丙○○、甲○○並違反公司法第15條規定，將龍之
    泰公司之資金貸與股東林展福，爰依民法第184 條第1 項前
    段、第185 條第1 項前段、第2 項、第179 條規定，請求被
    告應連帶給付原告100 萬元及法定遲延利息等語，被告則以
    前開情詞置辯，是本件所應審究者，為原告本於侵權行為、
    不當得利請求被告連帶給付其投資款有無理由之問題，茲分
    別敘述如下。
六、按「因被詐欺或被脅迫，而為意思表示者，表意人得撤銷其
    意思表示．．．。」、「數人共同不法侵害他人之權利者，
    連帶負損害賠償責任．．．。」，民法第92條、第185 條分
    別定有明文。次按「民事法上所謂詐欺云者，係謂欲相對人
    陷於錯誤，故意示以不實之事，令其因錯誤而為意思之表示
    」，最高法院18年上字第371 號著有判例。又按不當得利，
    須以無法律上原因而受利益，致他人受損害為成立要件，此
    觀民法第179條規定即明。經查：
（一）原告主張被告丙○○自原告處收受投資龍之泰公司100 萬
      元股款後，竟於龍之泰公司之變更登記表上所列出資額欄
      下僅登載50萬元，且其餘股東如被告丙○○、被告甲○○
      及第三人林展福，實際上均無出資等情，固據提出龍之泰
      公司變更登記表影本1 份為證，惟查，原告96年8 月7 日
      與被告2 人及訴外人林展福達成協議，由被告丙○○將出
      資額50萬元讓由被告甲○○承受，訴外人出資額中之50萬
      元則由原告承受，並推定被告丙○○為董事，執行業務並
      代表公司乙節，有龍之泰公司股東同意書影本1 件在卷可
      參，原告對上述同意書之真正亦不爭執，是依該同意書之
      內容，已就龍之泰公司之股權分配、業務執行等事宜，而
      為具體約定，顯見原告於提供股款予被告丙○○之時，對
      於龍之泰公司之實收資本額、實際財務狀況、營運情形等
      情，應已相當瞭解，按諸民事訴訟法第277條前段：「當
      事人主張有利於己之事實者，就其事實有舉證之責任」之
      規定，原告復未提出其他證據以供審酌，是即難認被告丙
      ○○有施用詐術而使原告交付股款之情事。再因給付而受
      利益者，倘該給付係依有效成立之債權契約而為之，其受
      利益即具有法律上之原因，尚不生不當得利問題。本件原
      告係本於投資龍之泰公司而交付被告丙○○乙節，為原告
      所自認，則被告丙○○取得該股金即係依有效成立之債權
      契約而為之，其受利益即具有法律上之原因，縱被告丙○
      ○確將其股金折半登記股份，致其權益受損，亦僅屬被告
      丙○○有無債務不履行責任之問題，與無法律上之原因而
      受利益究屬有間。至原告雖主張係受被告詐欺而交付等語
      ，惟原告並未提出證據以實其說，而難認被告丙○○有施
      用詐術而使原告交付股款之情事，業如前述，則被告丙○
      ○受領股款，即非無法律上之原因，尚無不當得利可言。
（二）又原告主張被告甲○○既在96年1 月2 日起即受僱於龍之
      泰公司擔任財務及會計業務，且因職務上與業務上知悉龍
      之泰公司有資金缺口，而委由被告丙○○對外向原告詐欺
      出資入股100 萬元，復由被告甲○○對內在總分類帳為登
      載，被告2 人顯係基於共同故意不法侵害原告之權利等語
      ，惟查，本件已難認被告丙○○有施用詐術而使原告交付
      股款之情，而原告既自承係被告丙○○邀其入股，嗣原告
      聲明退股亦係向被告丙○○表明，足見被告甲○○抗辯未
      曾因入股或退股事宜與原告有所任何接觸洽商等語為實，
      則被告甲○○製作公司總分類帳縱有不實，然原告亦乏其
      他證據足資證明被告甲○○有何施用詐術而使原告交付股
      款之事，是原告主張被告有共同對其為詐欺之故意不法侵
      權行為等語，自難信為真實。
七、綜上所述，原告之主張既非有據，其依據侵權行為、不當得
    利之法律關係，聲明請求被告應連帶給付原告100 萬元，及
    自起訴狀繕本送達翌日起至清償日止，按年息5%計算之利息
    ，自無理由，均應予駁回。至原告之訴既無理由而經駁回，
    其假執行之聲請亦失所附依，爰併予駁回之。
八、本件判決之基礎已臻明確，兩造其餘之攻擊防禦方法及舉證
    ，於判決結果均無影響，毋庸一一論列，末此敘明。
九、據上論結，本件原告之訴為無理由，依民事訴訟法第385 條
    第1 項前段、第78條，判決如主文。
中    華    民    國    97    年    11    月    28    日
                  民事第三庭    法  官  邱靜琪
以上正本係照原本作成
如對本判決上訴，須於判決送達後20日內向本院提出上訴狀
中    華    民    國    97    年    11    月    28    日
                                書記官  白俊傑


司法院資訊處製作；財團法人民間司法改革基金會備份。
